【裁判字號】    94,易,1418
【裁判日期】    950210
【裁判案由】    食品衛生管理法
【裁判全文】
臺灣板橋地方法院刑事判決              94年度易字第1418號
公  訴  人  臺灣板橋地方法院檢察署檢察官
被      告  己○○
選任辯護人  劉志忠律師
上列被告因違反食品衛生管理法案件，經檢察官聲請簡易判決處
刑（九十三年度偵字第九四六二號），本院認不宜以簡易判決處
刑，改依通常程序審理，判決如下：
    主  文
己○○因過失違反食品染有病原菌者，不得販賣之規定，致危害
人體健康，處拘役參拾日，如易科罰金，以參佰元折算壹日。
    事  實
一、己○○係位在臺北縣樹林市○○街二號復強食品有限公司（
    下稱復強公司）之負責人，負責該公司食品販賣之一切事宜
    ，於民國九十二年一月七日中午，供應臺北縣板橋市○○街
    八十八號光復國中三年級學生之營養午餐時，本應注意不得
    販賣染有病原菌之食品，且依當時情形並無不能注意之情事
    ，竟仍疏於注意，而販賣染有金黃色葡萄球菌之食品供光復
    國中三年級學生食用，致該校三年級學生丙○○、乙○○、
    丁○○食用後，自同日下午四時十分許起至八時許止之間，
    陸續發生腹瀉、腹痛、虛弱無力之症狀，危害丙○○等人之
    身體健康（過失傷害部分均未據告訴）。嗣經學生於翌日（
    八日）上午到校向光復國中反應，經該國中通報臺北縣政府
    衛生局，由臺北縣政府衛生局人員於當日上午十一時二十分
    許，至光復國中採集人體檢體及將食物留樣送驗，並前往復
    強公司進行現場稽查，採集環境檢體送驗後，發現丙○○等
    三名學生肛門拭子檢體及復強公司熟食砧板塗抹物之檢驗結
    果均呈金黃色葡萄球菌陽性反應，始悉上情。
二、案經臺北縣政府移送臺灣板橋地方法院檢察署檢察官偵查聲
    請簡易判決處刑，本院認不宜以簡易判決處刑，改依通常程
    序審理。
    理  由
壹、有關證據能力部分：
  (一)按傳聞法則之重要理論依據，在於傳聞證據未經當事人之反
    對詰問予以核實，乃予排斥，惟若當事人已放棄對原供述人
    之反對詰問權，於法院審判時表明同意該等傳聞證據可作為
    證據，基於證據資料愈豐富，愈有助於真實發現之理念，並
    貫徹刑事訴訟法修法加重當事人進行主義之精神，確認當事
    人對於證據能力有處分權之制度，傳聞證據經當事人同意作
    為證據，法院認為適當者，亦得為證據。另當事人於調查證
    據時，對於傳聞證據表示「沒有意見」、「對於證據調查無
    意見」，而未於言詞辯論終結前聲明異議（Without Object
    －ion)，應視為已有將該等傳聞證據採為證據之同意，此刑
    事訴訟法第一百五十九條之五規定甚明。
  (二)查被告及選任辯護人於本院審理時已表示對於卷附臺北縣政
    府營利事業登記證影本、行政院衛生署疾病管制局防疫檢驗
    檢體檢驗單、臺北縣政府衛生局九十二年一月八日食品中毒
    事件調查簡速報告單、光復國中網路通報單、行政院衛生署
    藥物食品檢驗局九十二年一月十七日藥檢伍字第○九二九二
    ○○九三九號檢驗成績書等書證之證據能力均無意見，依刑
    事訴訟法第一百五十九條之五第二項規定，應視為被告已同
    意該等書證具有證據能力，而可作為本案證據，本院審酌上
    開書證並非非法取得，亦無證明力明顯過低之情形，是該等
    書證均得採為本案證據。
貳、實體部分：
一、犯罪事實之認定：
  (一)訊據被告於本院審理時固坦承係位在臺北縣樹林市○○街二
    號復強公司之負責人，負責該公司食品販賣之一切事宜，於
    九十二年一月七日中午，供應臺北縣板橋市○○街八十八號
    光復國中三年級學生營養午餐之事實，惟矢口否認有上開違
    反食品衛生管理法之犯行，辯稱：(1)學生乙○○等三人人體
    檢體檢測出金黃色葡萄球菌，其等於食用復強公司營養午餐
    之後至翌日採集檢體之前均曾進食，因此不足以判斷被告提
    供之餐點與上開三人之腹瀉等症狀有因果關係；(2)復強公司
    熟食砧板上雖檢驗出金黃色葡萄球菌，但復強公司並未使用
    熟食砧板，因此不足作為不利於被告之證據；(3)光復國中食
    物留樣在衛生局檢驗人員到校採樣前已離開冰箱，且保鮮膜
    已經開拆，可見光復國中食物留樣保存方式已經被破壞，檢
    體已經失真，不足作為認定被告犯罪依據云云。
  (二)經查：
  (1)被告係復強公司之負責人，負責該公司食品販賣之一切事宜
    ，於九十二年一月七日中午，供應臺北縣板橋市○○街八十
    八號光復國中三年級學生營養午餐之事實，為被告所是認，
    且有復強公司之臺北縣政府營利事業登記證影本一紙在卷可
    憑（見九十二年度發查字第一○二三號偵查卷第三十二頁）
    。
  (2)關於光復國中三年級學生丙○○、乙○○、丁○○，於九十
    二年一月七日中午食用復強公司供應之營養午餐後，自同日
    下午四時十分許起至八時許止之間，陸續發生腹瀉、腹痛、
    虛弱無力等症狀之情形，業據證人丙○○於本院審理時結證
    稱：九十二年一月七日早餐只喝奶茶，中午十二點在學校吃
    營養午餐後，伊只有下課時喝礦泉水，到下午四點十分感覺
    肚子痛、腳沒有力，且當天下午五點多及晚上將近八點時，
    共拉了兩次肚子，痛到晚上八點多就睡覺，沒有吃晚餐，隔
    天（八日）早上有吃早餐，之後並沒有肚子痛或拉肚子的症
    狀等語（見本院九十五年一月十八日審判筆錄）；證人乙○○於本院審理時結證稱：九十二年一月七日早上只有喝合作
    社買的礦泉水，沒有吃早餐或其他東西，當天中午十二點在
    學校吃營養午餐後，下午六點多時開始肚子痛、拉肚子，晚
    上在家裡吃晚餐，吃完晚餐後，就沒有肚子痛，一直到隔天
    （八日）在學校採樣前，伊沒有吃其他東西，只有喝合作社
    的礦泉水等語（見同上審判筆錄）；證人丁○○於本院審理
    時結證稱：九十二年一月七日中午在學校吃營養午餐，下午
    四點半放學前伊有喝便利商店買的奶茶，到晚上七點多感覺
    肚子痛，拉了二次肚子，到晚上八點多肚子才比較不痛，從
    午餐後到拉肚子之間，只喝了兩次便利商店的奶茶，當天晚
    上八點多有吃晚餐，隔天（八日）早上有吃早餐，從同年一
    月七日吃晚餐以後到隔天在學校採樣之前，沒有無再拉肚子
    等語（見同上審判筆錄）。足見證人丙○○、乙○○、丁○○於九十二年一月七日中午食用復強公司供應之營養午餐後
    ，迄同日下午四時十分許起至八時許止之間陸續發生腹瀉、
    腹痛、虛弱無力之症狀之前，丙○○、乙○○僅有飲用礦泉
    水，丁○○僅飲用便利商店購買之奶茶，並未食用其他食品
    ；且丙○○於九十二年一月七日下午五時許及晚上近八時腹
    瀉二次後，並未食用晚餐，隔天（八日）早上雖有吃早餐，
    但之後並無腹痛或腹瀉之情形；乙○○於九十二年一月七日
    下午六時許腹痛、腹瀉後，晚上雖有食用晚餐，但晚餐後，
    並無腹痛、腹瀉之情形，直到隔天（八日）在學校採樣前，
    其僅飲用礦泉水，亦未食用其他食品；丁○○於九十二年一
    月七日晚上七時許腹痛、腹瀉後，當日晚上八時許雖有食用
    晚餐、隔天（八日）雖有食用早餐，然其自同年一月七日食
    用晚餐後到隔天在學校採樣之前，並未再有腹瀉之情形。又
    臺北縣政府衛生局人員於同年月八日上午至光復國中採集腹
    瀉學生人體檢體，經檢驗結果丙○○、乙○○、丁○○三名
    學生肛門拭子檢體均呈金黃色葡萄球菌腸毒素陽性反應，此
    有行政院衛生署疾病管制局防疫檢驗檢體檢驗單一份附卷可
    稽（見同上偵查卷第二十三頁以下）。足見導致證人丙○○
    、乙○○、丁○○於九十二年一月七日下午四時十分許起至
    八時許止之間，陸續發生腹瀉、腹痛、虛弱無力等症狀之病
    原菌，乃金黃色葡萄球菌。再者，食品遭金黃色葡萄球菌污
    染，經人體食用後，會發生噁心、嘔吐、腹痛、腹瀉等症狀
    ，每個人所呈現的症狀可能不同，不一定會有嘔吐之情形，
    其潛伏期為一至八小時等情，業據證人即臺北縣政府衛生局
    稽查員甲○○到庭結證明確（見同上審判筆錄）。參以丙○○、乙○○、丁○○三人因食用遭金黃色葡萄球菌污染之食
    品，而均發生腹痛、腹瀉等症狀，且其三人於金黃色葡萄球
    菌潛伏期間內均曾食用復強公司供應之營養午餐，是以本件
    首應審究者，乃被告於九十二年一月七日以復強公司名義供
    應之營養午餐，是否染有金黃色葡萄球菌。
  (3)查光復國中於九十二年一月八日上午八時接獲導師反應三年
    級學生食用營養午餐後，發生腹痛及腹瀉之情形，旋即通報
    臺北縣政府衛生局，由臺北縣政府衛生局人員於當日上午十
    一時二十分許，至復強公司進行現場稽查，採集環境檢體送
    驗後，發現復強公司熟食砧板塗抹物之檢驗結果呈金黃色葡
    萄球菌陽性反應，業據證人即光復國中學務主任戊○○於本
    院審理時結證在卷（見上開審判筆錄），並有光復國中網路
    通報單、臺北縣政府衛生局九十二年一月八日食品中毒事件
    調查簡速報告單、行政院衛生署藥物食品檢驗局九十二年一
    月十七日藥檢伍字第○九二九二○○九三九號檢驗成績書各
    一紙在卷可憑（見同上偵查卷第二十二頁、第四十三頁）。
    是以復強公司之備膳環境，顯有遭金黃色葡萄球菌污染之情
    形。從而，由證人丙○○、乙○○、丁○○於九十二年一月
    七日均係因食用遭金黃色葡萄球菌污染之食品，而發生腹痛
    、腹瀉等症狀，且其三人於金黃色葡萄球菌潛伏期間內均曾
    食用復強公司供應之營養午餐，再被告於同日以復強公司名
    義供應光復國中營養午餐之備膳環境，確實有遭金黃色葡萄
    球菌污染之情形等情狀交互參照，堪認證人丙○○、乙○○
    、丁○○係於九十二年一月七日中午食用被告所販賣染有金
    黃色葡萄球菌之營養午餐，導致其三人自同日下午四時十分
    許起至八時許止之間，陸續發生腹瀉、腹痛、虛弱無力之症
    狀，而危害身體健康。
  (4)按食品染有病原菌者，不得販賣，食品衛生管理法第十一條
    第四款定有明文。查被告係復強公司之負責人，負責該公司
    食品販賣之一切事宜，本應注意不得販賣染有病原菌之食品
    ，且依當時情形並無不能注意之情事，竟仍疏於注意，而販
    賣染有金黃色葡萄球菌之食品供光復國中三年級學生食用，
    致該校三年級學生丙○○、乙○○、丁○○食用後，自同日
    下午四時十分許起至八時許止之間，陸續發生腹瀉、腹痛、
    虛弱無力之症狀，危害丙○○等人之身體健康，是被告之過
    失核與丙○○、乙○○、丁○○之身體健康受危害間，有相
    當因果關係。
  (5)至被告辯稱：丙○○等三人於九十二年一月七日中午食用復
    強公司營養午餐之後至翌日採集檢體之前均曾進食，因此不
    足以判斷被告提供之餐點與上開三人之腹瀉等症狀有因果關
    係云云，然證人丙○○於食用復強公司之營養午餐後至翌日
    採集檢體之前，雖曾飲用礦泉水及於翌日（八日）食用早餐
    ，但之後並無腹痛或腹瀉之情形；證人乙○○於食用復強公
    司之營養午餐後至翌日採集檢體之前，雖曾飲用礦泉水及食
    用晚餐，但晚餐後至翌日在學校採樣前，並未食用其他食品
    ，亦無腹痛、腹瀉之情形；證人丁○○於食用復強公司之營
    養午餐後至翌日採集檢體之前，雖曾飲用便利商店購買之奶
    茶，並有食用晚餐及於翌日食用早餐，然其自同年一月七日
    食用晚餐後到隔天在學校採樣之前，並未再有腹瀉之情形，
    俱如前述，且並無積極證據足證丙○○等三人飲用之礦泉水
    或奶茶染有金黃色葡萄球菌，則被告以上開情詞置辯，尚難
    憑採。又被告辯稱：復強公司熟食砧板上雖檢驗出金黃色葡
    萄球菌，但復強公司並未使用熟食砧板，因此不足作為不利
    於被告之證據云云，姑不論被告並未舉證證明復強公司未使
    用熟食砧板為光復國中備膳乙節，參以上開檢驗出金黃色葡
    萄球菌陽性反應之熟食砧板係處於復強公司為光復國中營養
    午餐備膳之環境中，業足證明復強公司之備膳環境已遭金黃
    色葡萄球菌污染，是被告以辯稱上情，亦不足採信。另本件
    光復國中之食物留樣經臺北縣政府衛生局送驗結果，雖亦呈
    金黃色葡萄球菌陽性反應，有上開行政院衛生署藥物食品檢
    驗局檢驗成績書可參，然該食物留樣於臺北縣衛生局稽查人
    員到達光復國中之前，已遭光復國中人員從冰箱取出，且保
    鮮膜已拆封，此據證人戊○○於本院審理時證述明確，亦有
    上開臺北縣政府衛生局食品中毒事件調查簡速報告單之記載
    附卷可佐，則該食物留樣不無遭環境中其他因素污染之可能
    ，是此食物留樣經送驗結果，雖呈金黃色葡萄球菌陽性反應
    ，尚不能據為本案之證據，附此敘明。
  (6)綜上所述，本案事證明確，被告上揭過失犯行堪以認定，應
    依法論科。
二、論罪科刑之法律適用：
    按食品染有病原菌者，不得販賣，食品衛生管理法第十一條
    第四款定有明文。查被告因過失販賣染有病原菌之食品，有
    食品衛生管理法第三十一條第一款規定之違反同法第十一條
    第四款之行為，致危害人體健康，核其所為，應依同法第三
    第三十四條第三項之規定處罰。次按食品衛生管理法係為管
    理食品衛生安全及品質，維護國民健康而制定之法律，是以
    被告違反食品衛生管理法第十一條第四款、第三十一條第一
    款，致危害人體健康，係侵害社會法益之罪，其雖因一過失
    行為使三人發生腹痛、腹瀉等症狀，然受害之社會法益為單
    一，核屬單純一罪。爰審酌被告前無刑事犯罪紀錄，有臺灣
    高等法院被告前案紀錄表存卷可憑，素行尚端，因一時失慎
    ，而販賣染有病原菌之食品供光復國中學生食用，致危害三
    名學生之人體健康，所生損害尚非至鉅，惟犯罪後仍飾詞圖
    卸及犯後之態度等一切情狀，量如主文所示之刑，並諭知易
    科罰金之折算標準，以示懲儆。
據上論斷，應依刑事訴訟法第四百五十二條、第二百九十九條第
一項前段，食品衛生管理法第三十四條第三項、第三十一條第一
款、第十一條第四款，刑法第十一條前段、第四十一條第一項前
段、罰金罰鍰提高標準條例第二條，判決如主文。
本案經檢察官溫祖德到庭執行職務。
中  華  民  國    九十五    年     二    月     十    日
                刑事第九庭   審判長法  官  樊季康
                                   法  官  連育群
                                   法  官  張筱琪
以上正本證明與原本無異
如不服本判決應於送達後十日內向本院提出上訴狀
                                    書記官  廖舜宜
中  華  民  國    九十五    年     二    月     十    日
附錄本案論罪科刑法條全文：
食品衛生管理法第十一條
食品或食品添加物有下列情形之一者，不得製造、加工、調配、
包裝、運
送、貯存、販賣、輸入、輸出、贈與或公開陳列：
一  變質或腐敗者。
二  未成熟而有害人體健康者。
三  有毒或含有害人體健康之物質或異物者。
四  染有病原菌者。
五  殘留農藥含量超過中央主管機關所定安全容許量者。
六  受原子塵或放射能污染，其含量超過中央主管機關所定安全
容許量者
    。
七  攙偽或假冒者。
八  逾有效日期者。
九  從未供於飲食且未經證明為無害人體健康者。
食品衛生管理法第三十一條
有下列行為之一者，處新臺幣四萬元以上二十萬元以下罰鍰；一
年內再次違反者，並得廢止其營業或工廠登記證照：
一  違反第十一條第一款至第七款或第十五條規定者。
二  違反前條之禁止命令者。
食品衛生管理法第三十四條
有第三十一條至前條行為，致危害人體健康者，處三年以下有期
徒刑、拘役或科或併科新臺幣十八萬元以上九十萬元以下罰金。
法人之代表人、法人或自然人之代理人、受僱人或其他從業人員
，因執行業務犯前項之罪者，除處罰其行為人外，對該法人或自
然人科以前項之罰金。
因過失犯第一項之罪者，處六個月以下有期徒刑、拘役或科新臺
幣十萬元以下罰金。


司法院資訊處製作；財團法人民間司法改革基金會備份。
